ACORDAO-COMPLETO-2383157

ACÓRDÃO 6343/2020 ATA 18/2020 - SEGUNDA CÂMARA

VISTOS, relatados e discutidos estes autos que tratam de ato de aposentadoria de Rubens Brazetti na Superintendência Regional do DNIT,
ACORDAM os Ministros do Tribunal de Contas da União, reunidos em Sessão da 2ª Câmara, ante as razões expostas pelo Relator, e com fundamento no art. 71, incisos III e IX, da Constituição Federal, arts. 1º, inciso V, 39, inciso II, da Lei nº 8.443/1992, art. 260, § 5º, do Regimento Interno, em:
9.1. considerar legal o ato de aposentadoria de Rubens Brazetti, procedendo ao respectivo registro;
		       9.2. dar ciência desta deliberação aos interessado e à Superintendência Regional do DNIT no Estado do Paraná - DNIT/MT.

Em análise ato de aposentadoria.

Segunda Câmara

3. Interessado: Rubens Brazetti (XXX.759.559-XX).

13.1. Ministros presentes: Ana Arraes (Presidente), Augusto Nardes (Relator), Aroldo Cedraz e Raimundo Carreiro.
13.2. Ministros-Substitutos presentes: Marcos Bemquerer Costa e André Luís de Carvalho.

AUGUSTO NARDES

Em exame ato de aposentadoria instituída no âmbito da Superintendência Regional do DNIT no Estado do Paraná em favor de Rubens Brazetti. Adoto como relatório o parecer exarado pelo Ministério Público junto ao TCU (MPjTCU) , reproduzido com os ajustes de forma que julgo pertinentes:
	Versam os autos sobre o ato inicial de aposentadoria por invalidez, com proventos proporcionais, de Rubens Brazetti, no cargo de engenheiro da Superintendência Regional do DNIT no Estado do Paraná, a partir de 22/02/2008 (peça n.º 6) .
2.	Identificou-se que o interessado detém outra aposentadoria por invalidez, porém com proventos integrais, no cargo de professor do ensino básico, técnico e tecnológico da Universidade Tecnológica Federal do Paraná - UTFPR (peça n.º 6 do processo TC-Processo 004.190/2015-7) .
3.	O ato inicial de aposentadoria por invalidez, com proventos integrais e com o cálculo pela média das remunerações, concedida pela UTFPR, com vigência a contar de 09.03.2007, foi considerado legal pela Corte de Contas no âmbito do processo TC-Processo 016.080/2007-0, por meio do Acórdão n.º 3.919/2009 - 2.ª Câmara (fls. 3/6 da peça n.º 11 do processo TC-Processo 004.190/2015-7) .
4.	O ato de alteração da inativação na UTFPR constou originalmente do processo TC-Processo 021.998/2014-0. O Acórdão n.º 760/2015 - 1.ª Câmara - proferido naqueles autos, determinou à Secretaria de Fiscalização de Pessoal - Sefip - que:
 "1.7.1. providencie diligência junto à UTFPR e à Superintendência Regional do DNIT no Estado do Paraná, para que os órgãos encaminhem ao Tribunal a cópia dos laudos médicos, assim como de outros elementos que comprovem a incapacidade do ex-servidor Rubens Brazetti (CPF n.º XXX.759.559-XX) , bem como para que se esclareça a divergência entre as aposentadorias por invalidez deferidas ao ex-servidor, uma com proventos integrais junto à UTFPR e a outra com proventos proporcionais a 22/35, no DNIT;
1.7.2. promova a autuação do ato de aposentadoria com número de controle 1-000387-8-04-2008-000001-8, relativo à alteração da concessão junto ao DNIT, e analise os atos de aposentadoria em conjunto".
5.	Além da discrepância de entendimentos entre as juntas médicas dos dois órgãos de pessoal, o Ministério Público de Contas realizou pesquisas em sistemas da administração federal e detectou que o ex-servidor Rubens Brazetti foi selecionado e recebeu bolsa de estudos paga pelo Conselho Nacional de Desenvolvimento Científico e Tecnológico - CNPq - nos anos de 2012 e 2013, posteriormente a suas duas aposentadorias por invalidez, para Pós-Doutorado Sênior - PDS. Localizamos ainda trabalho científico publicado pelo interessado em novembro de 2015 (peça n.º 19) . Tais ocorrências lançam dúvidas sobre a legalidade do ato de aposentadoria de peça n.º 6.
6.	O Ministério Público de Contas pronunciou-se à peça n.º 12 do processo TC-Processo 004.190/2015-7, em que propôs ao Relator do feito, nobre Ministro Bruno Dantas, a devolução dos autos à Secretaria de Fiscalização de Pessoal para nova instrução, em conjunto com o processo TC-Processo 017.994/2015-2 (parecer acostado à peça n.º 14) . Nossa proposição foi acolhida pelo Relator que, em despacho exarado à peça n.º 14 do outro feito, determinou o retorno dos dois processos à unidade técnica (cópia à peça n.º 18) .
7.	Em nova instrução, a Sefip defende que não há irregularidade nas duas aposentadorias, por compreender que não há divergência no quadro clínico, mas apenas em relação à proporcionalidade do cálculo dos proventos. A unidade técnica propõe a legalidade e registro das aposentadorias obtidas pelo interessado, na Universidade Tecnológica Federal do Paraná, por invalidez com proventos integrais (peça n.º 6 do processo TC-Processo 004.190/2015-7) , e na Superintendência Regional do DNIT no Estado do Paraná, por invalidez com proventos proporcionais (peça n.º 6 dos presentes autos) .
8.	Adicionalmente, a Sefip sugere determinação no sentido de que a Superintendência Regional do DNIT no Estado do Paraná convoque o interessado para nova avaliação por junta médica oficial, com fundamento no artigo 188, § 5.º, da Lei n.º 8.112/90, inclusive por haver indícios de que o ex-servidor poderia retornar às atividades laborais (pareceres uniformes constantes de peças n.ºs 16/17 e 22/23 do processo TC-Processo 004.190/2015-7) .
9.	Compreendemos que, apesar da diligência realizada nos autos, remanesce a divergência de enquadramento da enfermidade que acometeu o ex-servidor entre dois entes da administração pública federal, quanto à avaliação da incapacidade laboral que embasou a concessão das duas aposentadorias por invalidez percebidas pelo ex-servidor Rubens Brazetti.
10.	Em nosso entender, a medida sugerida pela Sefip, relativa à submissão do ex-servidor a nova junta medica oficial, é providência indispensável. Ademais, o artigo 188, § 5.º, da Lei n.º 8.112/90 estipula que:
"§ 5.º A critério da Administração, o servidor em licença para tratamento de saúde ou aposentado por invalidez poderá ser convocado a qualquer momento, para avaliação das condições que ensejaram o afastamento ou a aposentadoria".
11.	No entanto, no mérito, acolhemos o encaminhamento proposto pela Sefip, no sentido de considerar legal o ato de aposentadoria ora em exame. Isso porque, em nossa compreensão, ao analisar o quadro de saúde atual do ex-servidor Rubens Brazetti, as juntas médicas oficiais não terão como retroagir para reapreciar o estado de enfermidade do interessado à época das aposentadorias concedidas em 2007 e 2008. Entretanto, é possível ser feita a revisão dos atos de inatividade em questão, com a modificação do fundamento legal das concessões ou com a conclusão da junta médica pela reversão do inativo, se for o caso.
12.	Por todo o exposto, ao acolher a proposição de mérito oferecida pela Sefip às peças n.ºs 16 e 17, esta representante do Ministério Público de Contas propõe ao Tribunal que:
	12.1. considere legal e registre o ato de aposentadoria de Rubens Brazetti (CPF n.º XXX.759.559-XX) - peça n.º 6;
	12.2. seja determinado à Universidade Federal Tecnológica do Paraná e à Superintendência Regional do DNIT no Estado do Paraná que, no prazo máximo de 30 (trinta) dias, submetam o ex-servidor Rubens Brazetti (CPF n.º XXX.759.559-XX) a nova junta médica oficial, com fundamento no artigo 188, § 5.º, da Lei n.º 8.112/1990, ante a divergência entre os laudos médicos anteriores emitidos pelos dois entes federais e indícios de atividade acadêmica pelo inativo após as referidas aposentadorias, sendo compartilhada a cópia dos processos de aposentadoria do interessado entre os dois órgãos de pessoal, além de ser dada notícia aos órgãos de que o inativo foi selecionado e recebeu bolsa de estudos paga pelo Conselho Nacional de Desenvolvimento Científico e Tecnológico - CNPq - nos anos de 2012 e 2013, para Pós-Doutorado Sênior - PDS, posteriormente às duas aposentadorias por invalidez, (cópia de peça n.º 9) .
	       12.3. em caso de modificação de fundamento legal de alguma das duas aposentadorias do ex-servidor Rubens Brazetti, ou ainda na hipótese de reversão à ativa, após a realização de nova perícia médica, sejam encaminhados os atos pertinentes à Corte de Contas, por meio do sistema e-Pessoal.
	
É o Relatório.

não há.

Procuradora-Geral Cristina Machado da Costa e Silva.

PESSOAL. APOSENTADORIA PROPORCIONAL. INVALIDEZ. LEGALIDADE. REGISTRO.

APOSENTADORIA (APOS)

Secretaria de Fiscalização de Pessoal (SEFIP).

Em exame ato inicial de aposentadoria no interesse de Rubens Brazetti, por invalidez e com proventos proporcionais, emitida no âmbito do Departamento Nacional de Infraestrutura de Transportes (DNIT) .
2.	Verificou-se que o servidor detinha outra aposentadoria, também por invalidez com proventos integrais, com vigência a partir de 09.03.2007, no cargo de professor do ensino básico, técnico e tecnológico da Universidade Tecnológica Federal do Paraná - UTFPR, considerada legal pela Corte de Contas no âmbito do processo TC-Processo 016.080/2007-0, por meio do Acórdão n.º 3.919/2009 - 2.ª Câmara (fls. 3/6 da peça n.º 11 do processo TC-Processo 004.190/2015-7) .
3.	Diante da divergência apresentada, em que uma das inativações era com proventos integrais e a outra com proventos proporcionais, e da informação de que o ex-servidor foi selecionado e recebeu bolsa de estudos paga pelo Conselho Nacional de Desenvolvimento Científico e Tecnológico (CNPq) nos anos de 2012 e 2013, posteriormente a suas duas aposentadorias por invalidez, para Pós-Doutorado Sênior - PDS, tendo ainda trabalho científico publicado em novembro de 2015 (peça n.º 19) , surgiram dúvidas sobre a legalidade do ato de aposentadoria de peça n.º 6.
4.	A Secretaria de Fiscalização de Pessoal (Sefip) se manifesta pela legalidade do ato em exame, incluindo "determinação no sentido de que a Superintendência Regional do DNIT no Estado do Paraná convoque o interessado para nova avaliação por junta médica oficial, com fundamento no artigo 188, § 5.º, da Lei n.º 8.112/90."
5.	A representante do Ministério Público junto ao TCU (MPjTCU) , Procuradora-Geral Cristina Machado da Costa e Silva, aquiesce à proposição de legalidade concluindo:
12. Por todo o exposto, ao acolher a proposição de mérito oferecida pela Sefip às peças n.ºs 16 e 17, esta representante do Ministério Público de Contas propõe ao Tribunal que: 
12.1. considere legal e registre o ato de aposentadoria de Rubens Brazetti (CPF n.º 170.759.559-34) - peça n.º 6; 
12.2. seja determinado à Universidade Federal Tecnológica do Paraná e à Superintendência Regional do DNIT no Estado do Paraná que, no prazo máximo de 30 (trinta) dias, submetam o exservidor Rubens Brazetti (CPF n.º 170.759.559-34) a nova junta médica oficial, com fundamento no artigo 188, § 5.º, da Lei n.º 8.112/1990, ante a divergência entre os laudos médicos anteriores emitidos pelos dois entes federais e indícios de atividade acadêmica pelo inativo após as referidas aposentadorias, sendo compartilhada a cópia dos processos de aposentadoria do interessado entre os dois órgãos de pessoal, além de ser dada notícia aos órgãos de que o inativo foi selecionado e recebeu bolsa de estudos paga pelo Conselho Nacional de Desenvolvimento Científico e Tecnológico - CNPq - nos anos de 2012 e 2013, para Pós-Doutorado Sênior - PDS, posteriormente às duas aposentadorias por invalidez, (cópia de peça n.º 9) . 
12.3. em caso de modificação de fundamento legal de alguma das duas aposentadorias do exservidor Rubens Brazetti, ou ainda na hipótese de reversão à ativa, após a realização de nova perícia médica, sejam encaminhados os atos pertinentes à Corte de Contas, por meio do sistema e-Pessoal.
6.	Ressalto que a determinação de nova avaliação por junta médica está prejudicada, pois o ex-servidor já foi submetido a nova avaliação e teve sua condição de invalidez ratificada, conforme transcrição abaixo:
Reporto-me ao Ofício 5633/2019-TCU/Sefip - Processo TC Processo 004.190/2015-7 (4475963) , que apresentou o Acórdão 12432/2019-TCU-Primeira Câmara, no qual o Ministro Bruno Dantas Nascimento apreciou o processo de aposentadoria do ex-servidor Rubens Brazetti (170.759.559-34) . 
Este Departamento encaminhou ao TCU o OFÍCIO N° 119448/2019/SRE - PR, em 28/11/2019, contendo as informações pertinentes ao cumprimento das determinações contidas no Acórdão 12432/2019-TCU-Primeira Câmara. 
Naquela oportunidade relatamos que o Sr. RUBENS BRAZETTI (170.759.559-34) , seria submetido à junta médica oficial no dia 22/01/2020, na cidade do Rio de Janeiro-RJ. 
Após a realização da perícia médica, levamos ao conhecimento desta Corte de Contas Ofício n° 37/2020/CPST/PR4/UFRJ (SEI n° 4946674) , que encaminhou o Laudo Médico Pericial n° 0.223.551/2019 (SEI n° 4946698) , atestando que o Sr. RUBENS BRAZETTI (170.759.559-34) - SIAPE 1037336, mantém a condição de invalidez, devendo ser mantida a aposentadoria no DNIT, conforme expresso na Portaria N° 7/2008, de 20 de Fevereiro de 2008 (SEI n° 4952505) . 
Ressaltamos que foi garantido ao SIASS/RJ, responsável pela perícia médica, acesso aos Processos n° 50609.002167/2007-19 - Aposentadoria e n° 50609.004206/2004-70 - Licença Médica para Tratamento de Saúde do ex-servidor Rubens Brazetti, conforme Oficio 119158/2019/SRE - PR (4542831) , anexo ao presente documento. 
Destacamos ainda o envio do Ofício 12205/2020/SRE - PR (4952839) , endereçado ao Coordenador de Gestão de Recursos Humanos da UTFPR, contendo as ações realizadas por este Departamento, para conhecimento e adoção das medidas cabíveis (TC Processo 004.190/2015-7 - TCU - 1ª Câmara, rel. Min. Bruno Dantas, peça 41) .
7.	Dispensadas, destarte, as determinações propostas pela unidade técnica e pelo MPjTCU, considero que o ato em exame pode ser apreciado pela legalidade.
	Ante o exposto, acolhendo os fundamentos declinados na manifestação da Sefip, com o aval do Parquet, os quais integro às minhas razões de decidir, VOTO por que seja aprovada a minuta de acórdão que submeto à consideração deste colegiado.
TCU, Sala das Sessões Ministro Luciano Brandão Alves de Souza, em 9 de junho de 2020.
Ministro JOÃO AUGUSTO RIBEIRO NARDES 
Relator